臺灣高等法院民事判決　九十年度上字第六七一號
　　　上　訴　人　乙○○
　　　被　上訴人　甲○○
右當事人間返還不當得利事件，上訴人對於中華民國九十年五月三十一日臺灣臺北地
方法院八十九年度訴字第四二０八號第一審判決提起上訴，本院判決如左：
    主      文
原判決廢棄。
被上訴人應給付上訴人新台幣肆佰肆拾萬元，及自民國八十九年十月八日起至清償日
止，按年息百分之五計算之利息。
第一、二審訴訟費用由被上訴人負擔。
本判決第二項，於上訴人以新台幣壹佰伍拾萬元為被上訴人預供擔保後，得假執行，
但被上訴人如於假執行程序實施前以新台幣肆佰肆拾萬元為上訴人預供擔保後，得免
為假執行。
    事　　　實
甲、上訴人方面：
壹、聲明：求為判決
(一)原判決廢棄。
(二)右廢棄部分，被上訴人應給付上訴人新台幣（下同）四百四十萬元整及自起訴狀
    繕本送達翌日起至清償日止，按年息百分之五計算之利息。
(三)願供擔保，請准宣告假執行。
貳、理由：除與原判決記載相同部分，茲予引用外，並補稱：
(一)依據新修正之民事訴訟法第二百七十七條但書之規定，如斟酌事件之情形，認有
    顯失公平之情事時，法院自得依法公平分配舉證之責任。本件被上訴人於原審既
    抗辯其係因買賣、合夥關係而取得支票，且就其主張亦提出相關之不動產資料，
    顯然被上訴人可就其取得支票之原因為證明，故本件舉證責任應由被上訴人舉證
    ，始屬適法。
(二)被上訴人既已承認兌領系爭支票二紙，並抗辯係將雙方合夥之不動產四分之一權
    利過戶給上訴人，上訴人才支付系爭支票，伊係居於買賣或合夥關係取得，但查
    被上訴人所提出之合夥購買不動產契約書中，系爭房地係以美金七十五萬元購入
    ，則被上訴人對合夥房地之權利價值遠高於本件中取得之金額四百四十萬元，與
    其權利持分已顯不相當。
(三)至被上訴人所稱係處理兩造婚姻關係存續中之財產，上訴人基於贈與原因而為給
    付，自應一次開票給付，然本件支票之發票日分別在八十六年九月四日，十月十
    五日，金額亦各不相同，顯亦與常情有違。
(四)被上訴人所提出之契約書及保險公司抵押與裁決調查資料等，至多只能証明其為
    合夥人之一，但就其如何將合夥股份即房地共有權讓與上訴人一節，仍屬無法証
    明。
(五)按主張積極事實者應負舉証責任，被上訴人主張有買賣、股份轉讓之積極事實，
    自應負舉証之責。而事實上並無上開事實，對於不存在之事實，要求上訴人負舉
    証之責，實不合理，故依修正後之民事訴訟法第二百七十七條但書，應由被上訴
    人就取得金錢之法律上原因負舉証之責，始符合公平原則。
參、證據：援用原審立證方法。
乙、被上訴人方面：
壹、聲明：求為判決
(一)上訴駁回。
(二)如受不利判決請准供擔保免為假執行。
貳、陳述：除與原判決記載相同部分，茲予引用外，並補稱：
(一)本件訴訟，單純為兩造間之紛爭，未牽涉到何專業或技術領域，並無任何對上訴
    人不公平之情事，自無適用民事訴訟法第二百七十七條但書之餘地，依最高法院
    二十八年上字第一七三九號及同院七十七年台上字第一七五六號判例可知，本件
    舉證責任應在上訴人而非被上訴人。
(二)上訴人既主張兩造間係基於「借款」關係而開立系爭支票，則上訴人即非「無法
    律上之原因而為給付」，而係基於自由意識而為給付。
(三)上訴人對於所主張被上訴人「無法律上之原因而受利益」之待證事實，應負舉証
    責任，其僅以前開敗訴之判決舉證兩造間非消費借貸關係，然未就是否無其他法
    律上之原因，詳盡舉證之責，其訴顯無理由。
參、證據：除援用原審之立證方法外，並提出合夥房地購買契約書英文版、保險公司
    抵押與裁決調查資料、護照影本各一份為証。
    理      由
一、本件上訴人於原審起訴主張：伊於八十六年八月及十月間，因上訴人缺錢使用，
    而分別簽發票號BH00000000、金額四百萬元；票號BH00000000
    、金額四十萬元之支票二紙，經由被上訴人背書兌領，嗣因伊曾起訴主張雙方間
    有消費借貸關係，請求被上訴人給付四百四十萬元，但因無法證明雙方間有消費
    借貸關係存在，經最高法院判決敗訴確定在案，而被上訴人復無法證明其取得該
    項款上之法律上關係，爰依不當得利之規定提起本件訴訟，請求判決如主文第二
　　項所示。
二、被上訴人則以：系爭款項上訴人於另案中係主張借貸法律關係請求伊返還，因上
    訴人未能盡舉証責任而遭敗訴確定，自不得因此而謂兩造間之借貸意思未合致，
    即屬不當得利，本件上訴人交付系爭支票係因兩造在婚姻關係存續中，為能在美
    國購買不動產及節稅、隱秘財產之考量，乃由兩造及上訴人之子王怡平三人以合
    夥關係，在八十五年九月間成立pan  am race street investment partnership
    ，並以合夥名義購得雷斯街0000－0000號房屋土地，嗣後兩造不願繼續婚姻關係
    ，而進行離婚協議，並就婚姻關係中之資產一併處理，故由被上訴人將其對上開
    合夥之權利轉讓與上訴人，並由上訴人開立系爭支票給付，故其取得該票款乃係
    因轉讓合夥股份及處理婚姻關係中之財產，上訴人基於贈與而為之給付，並非無
    法律上之原因而受利益等語，資為抗辯。
三、查上訴人起訴主張曾交付被上訴人系爭支票貳紙，且被上訴人業已兌現領取該項
    款之事實，為兩造所不爭執，並有系爭支票貳紙影本為證，自堪信為真正。
四、至上訴人主張被上訴人受領系爭票款無法律上之原因，則遭被上訴人辯稱係基於
    轉讓合夥股份及兩造為協議離婚而由上訴人所為之贈與等原因所為之給付，非屬
    無法律上原因云云，則本件應審究者即係被上訴人受領系爭支票票款是否具有其
    所辯稱之法律上原因。經查，被上訴人固提出合夥房地購買契約書英文版、保險
    公司抵押與裁決調查資料為証，惟遭上訴人所否認，是被上訴人對於其主張取得
    系爭支票票款之原因事實，依法即應負舉証証明之責。依據被上訴人所提出之合
    夥購買不動產契約書中，系爭房地係以美金七十五萬元購入，被上訴人並自承係
    由兩造及上訴人之子王怡平三人合夥，伊有四分之一權利，惟換算結果其權利價
    值遠高於新台幣四百四十萬元，顯然其所稱該筆款項係屬轉讓股份之價金，已與
    事實不符，而且依被上訴人所提出之契約書及保險公司抵押與裁決調查資料等，
    至多只能証明其為合夥人之一，但就其如何將合夥股份即房地共有權讓與上訴人
    一節，仍屬無法証明，其既未能提出具體事証以資証明已將合夥股權轉讓，自難
    認被上訴人之股權確已出售與上訴人。至於被上訴人主張該筆款項尚包括有兩造
    處理婚姻關係存續中之財產及贈與之湝混合因素所為之給付，則就金額而言，則
    更屬不相當，且上訴人如係基於贈與及結算財產等多項原因而為給付，應屬夫妻
    財產之總結算，自應一次開票給付，何須分別簽發四百萬及四十萬元之支票二紙
    ，亦與常情有違，再者，被上訴人亦自承兩造間之婚姻關係自今仍存在，並未離
    婚（見本院卷第一一八頁、一三五頁），是其所辯係處理協議離婚夫妻財產之總
    結，亦非事實，而難採信。
五、按主張積極事實者應負舉証責任，被上訴人主張有買賣、股份轉讓及贈與之積極
    事實，自應由其負舉証之責，其既無法舉証以資証明，其辯解即難信屬實。系爭
    支票既由被上訴人提示兌現而取得票款四百四十萬元，其復無法舉証証明取得系
    爭支票之給付關係，則其受領系爭款項自屬無法律上原因而受有利益，從而，被
    上訴人主張依據不當得利之法則，請求上訴人返還四百四十萬元及自起訴狀繕本
    送達翌日起八十九年十月八日起（見原審卷第一七頁）至清償日止，按年息百分
    之五計算之利息，應予准許，原審所為上訴人敗訴之判決，尚有未洽，上訴意旨
    指摘原判決不當，求予廢棄改判，為有理由，爰予廢棄改判如主文第二項所示，
    並依聲請為附條件之准、免假執行之宣告。
六、本件事証已臻明確，兩造其餘陳述及所提出之攻擊防禦方法，均與判決結果不生
    影響，爰不一一審酌，附此敘明。
據上論結，本件上訴為有理由，依民事訴訟法第四百五十條、第七十八條，判決如主
文。
中　　　華　　　民　　　國　　九十一　　年　　　八　　　月　　二十八　　日
　　　　　　　　　　　　　　　　　　民事第四庭
　　　　　　　　　　　　　　　　　　　　審判長法　官　李　瓊　蔭
                                        　　　法　官　林　金　吾
                                              法　官　張　　　蘭
右正本係照原本作成。
如不服本判決，應於收受送達後二十日內向本院提出上訴書狀，其未表明上訴理由者
，應於提出上訴後二十日內向本院補提理由書狀（均須按他造當事人之人數附繕本）
上訴時應提出委任律師或具有律師資格之人之委任狀；委任有律師資格者，另應附具
律師及格證書及釋明委任人與受任人有民事訴訟法第四百六十六條之一第一項但書或
第二項（詳附註）所定關係之釋明文書影本。
中　　　華　　　民　　　國　　九十一　　年　　　八　　　月　　三十　　　日
　　　　　　　　　　　　　　　　　　　　　　　書記官　應　瑞　霞
附註：
民事訴訟法第四百六十六條之一（第一項、第二項）：
對於第二審判決上訴，上訴人應委任律師為訴訟代理人。但上訴人或其法定代理人具
有律師資格者，不在此限。
上訴人之配偶、三親等內之血親、二親等內之姻親，或上訴人為法人、中央或地方機
關時，其所屬專任人員具有律師資格並經法院認為適當者，亦得為第三審訴訟代理人
。
